【裁判字號】    90,台上,5196
【裁判日期】    900823
【裁判案由】    盜匪
【裁判全文】
最高法院刑事判決                                九十年度台上字第五一九六號
    上  訴  人  甲○○
右上訴人因盜匪案件，不服台灣高等法院台中分院中華民國八十九年十二月十三日第
二審更審判決（八十九年度上更(一)字第二六七號，起訴案號：台灣台中地方法院檢察
署八十七年度偵字第一九九一三號），提起上訴，本院判決如左：
    主  文
原判決撤銷，發回台灣高等法院台中分院。
    理  由
本件原判決認定上訴人甲○○於民國八十七年五月間，因獲悉告訴人賴春華與人發生
糾紛，被人潑灑硫酸，對方給付賴春華之賠償金額過少，遂向賴春華表示願代為處理
追加賠償事宜，惟因其後賴春華已自行與對方和解，取得追加之賠償金額新台幣（下
同）十萬元，乃向上訴人表示不必由其代為出面處理。上訴人卻趁賴春華住院治療期
間，以其曾為賴春華奔走和解為由，向賴春華索取費用二萬元，幾經降價後賴春華同
意給付上訴人五千元，但為避免糾，隨即出院返家。上訴人因尋覓賴春華不獲，以
為賴春華爽約，竟意圖為自己不法之所有，基於強劫及傷害之概括犯意，先於八十七
年九月三日上午十一時許，持電擊棒一支（未經扣案）及不詳型式槍枝一把（未經扣
案鑑定，無證據足以證明具殺傷力），至台中縣潭子鄉○○街○段三十四號四樓賴春
華住處，踢打賴春華腹部並持電擊棒以電流觸擊賴春華，致賴春華不能抗拒而要求賴
春華給付其五萬元，因賴春華稱無錢交付，上訴人又以電擊棒抵住賴春華背部，命賴
春華騎乘上訴人所有之機車，搭載上訴人前往苗栗縣大湖鄉南湖村南湖坑巷十七號賴
春華姊姊住處，欲由賴春華向其姊姊借款交付，因賴春華姊姊外出而未得逞。賴春華
於等候其姊時趁上訴人不注意之際，於同日下午六時四十分許，央求其姊夫載其至南
湖派出所報案，該派出所警員魏文賢即隨同賴春華至前開處所查證，上訴人向魏文賢
佯稱賴春華欠伊債務，賴春華因前為上訴人電擊所恫嚇，並憚於日後將遭上訴人報復
，而未將真相告知警方，並於同日下午提領五千元交予上訴人，意欲花錢消災，並要
求上訴人當場出具切結書，載明此後與其無任何金錢瓜葛，上訴人於得款並出具切結
書後離去。惟上訴人嗣又賡續前開強盜及傷害之概括犯意，意圖為自己不法之所有，
於八十七年九月十日上午十一時許，持向不知情之友人陳志宏借得之電擊棒一支及不
詳型式之瓦斯噴霧器一把（未經扣案鑑定，無證據足以證明為槍砲彈藥刀械管制條例
所管制之瓦斯槍）至賴春華之前開住處，以賴春華不應報警為藉口，持該不詳型式之
瓦斯噴霧器向賴春華臉部噴灑，再以電擊棒電擊賴春華之腰部，致賴春華眼淚直流無
法抗拒，而強取賴春華所有之彰化商業銀行提款卡及密碼條後離去；上訴人旋意圖為
自己不法之所有，於同日下午一時十六分許，在台中市○○路與自由路口之彰化商業
銀行自動提款機，輸入密碼條上之密碼，而由該自動付款設備取得賴春華之存款十萬
元，賴春華因其眼一時尚未復原，迄當日下午一時三十分始通知彰化商業銀行止付，
然為時已晚，經賴春華報警處理，上訴人於同年月十二日，在台中市○○路與公園路
口為警查獲，並於其友人陳志宏位於台中縣大里市○○路一七五巷二十六之五號住處
扣得前開供犯罪所用之電擊棒一支等情。因而撤銷第一審判決，改判依牽連犯論處上
訴人連續意圖為自己不法所有，以強暴致使不能抗拒，而取他人之物罪刑，固非無見
。
惟查：(一)、有罪判決書所記載之犯罪事實，為論罪科刑適用法律之基礎，故凡與適用
法令有關之重要事項，必須詳加認定，明確記載，然後於理由內敘明認定犯罪事實所
憑之證據及認定之理由，始足為適用法令之依據。若事實未記載，而理由加以說明，
為理由失其依據。如事實有記載，理由未予說明，則為理由不備，按諸刑事訴訟法第
三百七十九條第十四款規定，其判決當然為違背法令。又刑法第二百七十七條第一項
之普通傷害罪，以傷害人之身體或健康為構成要件，而該罪並無處罰未遂犯之規定。
原判決認上訴人牽連犯強盜、傷害及詐欺罪，而從一重論處上訴人連續強盜罪刑，惟
事實欄僅認定記載上訴人意圖為自己不法之所有，基於強劫及傷害之概括犯意，先於
前開時地持電擊棒一支及不詳型式槍枝一把，踢打賴春華腹部並持電擊棒以電流觸擊
告訴人賴春華，致賴春華不能抗拒而要求賴春華給付其五萬元未得逞；嗣又持其向不
知情之陳志宏借得之電擊棒一支及不詳型式之瓦斯噴霧器一把，以該不詳型式之瓦斯
噴霧器向賴春華臉部噴灑，再以電擊棒電擊賴春華之腰部，致賴春華眼淚直流無法抗
拒，而強取賴春華所有之彰化商業銀行提款卡及密碼條後離去，再至前開提款機，提
取十萬元等情，對於賴春華遭上訴人施以暴力後，其身體或健康是否因而遭受傷害則
未為明確之認定記載，已不足為適用法律論以傷害罪之依據。原判決卻於理由二謂上
訴人上開二度傷害告訴人之行為，係犯刑法第二百七十七條第一項之傷害罪云云，其
關於此部分理由之說明，亦失依據。(二)、當事人聲請調查之證據，若於待證之事實確
有重要關係，而又非不易調查或不能調查者，則為明瞭案情起見，自應盡職權能事，
踐行調查之程序，否則縱經原法院以裁定駁回其聲請，或於判決理由內記載無調查之
必要，仍係審判期日應行調查之證據而未予調查，其判決即難謂非違法。上訴人否認
對賴春華有何強盜犯行，辯稱：八十七年九月十日當天，伊曾載賴春華至工廠找賴春
華前夫羅坤寶未遇，後來再回到賴春華住處時有遇到羅坤寶，賴春華並與羅坤寶吵架
；八十七年九月三日，伊與賴春華前往苗栗前，曾先去找羅坤寶。羅坤寶有見到上開
時間伊與賴春華相處之情形等語，上訴人並一再以口頭或具狀向第一審及原審聲請傳
訊羅坤寶，用以證明其並未對賴春華有何非法行為（第一審法院卷第一三八頁背面、
第一四九頁，原審法院上訴字卷第五十二頁、第一三一頁、第一六六頁）。而賴春華
亦稱：八十七年九月十日有去找羅坤寶要電話費，或稱：是八十七年九月五日去找羅
坤寶（第一審法院卷第四十一頁），或於原審稱：八十七年九月三日，上訴人與伊先
去找羅坤寶，要向羅坤寶索取欠款二萬九千元給上訴人，但因羅坤寶說他沒錢，所以
才前往苗栗找伊姊姊等語（原審法院上訴字卷第四十七頁背面、第四十九頁、第一○
七頁）。由上訴人及賴春華所陳上開各情，羅坤寶如於前開過程中曾經在場，則其與
本件待證事實即有重要關係，在客觀上確有加以調查之必要，應予究明釐清，此經本
院前次發回更審時予以指明。雖第一審法院曾傳喚羅坤寶，但因傳票未能合法送達，
致其未能到庭作證，然羅坤寶既為賴春華之前夫，似非不能調查賴春華離婚前與羅坤
寶之住居所或戶籍地，進而追查羅坤寶現在設籍之處所或所在地，予以傳喚調查。原
審更審時未訊問告訴人其與羅坤寶婚姻關係存續中之設籍處所，而調查羅坤寶戶籍遷
移之情形及其現在住居所，而予以傳喚調查釐清，徒以羅坤寶經第一審法院按址傳喚
已遷移不明，訊之告訴人亦陳稱：不知羅坤寶現在住居所，曾至工廠找羅坤寶亦未能
尋獲等語，上訴人又未提供羅坤寶之住居所，即謂已不能傳喚，而為上訴人不利之認
定，尚嫌速斷，其審理猶有未盡。上訴意旨指摘原判決不當，尚非全無理由，應認仍
有撤銷發回更審之原因。原判決不另諭知無罪部分，基於審判不可分原則，併予發回
。
據上論結，應依刑事訴訟法第三百九十七條、第四百零一條，判決如主文。
中      華      民      國     九十     年      八      月    二十三    日
                              最高法院刑事第四庭
                                  審判長法官  董  明  霈
                                        法官  丁  錦  清
                                        法官  林  茂  雄
                                        法官  王  居  財
                                        法官  張  祺  祥
      右正本證明與原本無異
                                              書  記  官
中      華      民      國     九十     年      八      月    二十九    日


司法院資訊處製作；財團法人民間司法改革基金會備份。
